臺灣高雄地方法院刑事判決　　　　　　　　　　　　　九十一年度易緝字第八六號
　　公　訴　人　臺灣高雄地方法院檢察署檢察官
　　被　　　告　甲○○
右列被告因詐欺案件，經檢察官提起公訴（八十九年度偵字第二○七一○號），本院
判決如左：
    主  文
甲○○無罪。
    理  由
一、公訴意旨係以：被告甲○○明知自己已陷於無償債能力之嚴重狀態，竟意圖為自
    己不法之所有，並基於概括之犯意，先於民國八十六年十二月十九日，在乙○○
    所擺設位於高雄市小港區冷飲攤，向乙○○佯稱其急需用錢，為取信蔡女，並稱
    其於滿慶號漁船當二副，若出海作業後返港即可歸還，且簽發本票乙紙交付乙○
    ○以資擔保，乙○○乃陷於錯誤而交付新台幣（下同）三萬元予甲○○，惟甲○
    ○屆期並未依約還款；嗣甲○○另於八十八年七月二十八日打電話至蔡女高雄市
    三民區○○街七十三巷二十九號住處，向乙○○佯稱其於祥來富漁船當大副，該
  漁船正在結帳，結帳後即可向公司領款約二十萬元，但其急需用錢，請蔡女先借
    二萬元予伊，待公司結帳後即可連同上次借款一併償還，並簽發本票乙紙交付蔡
    女供擔保，乙○○不疑有詐，復交付二萬元予伊，同年八月十五日，甲○○再打
    電話至乙○○住處，向蔡佯稱公司尚未結帳，伊尚未領款，現又急需用錢，請乙
    ○○再借款一萬元供伊週轉，蔡女又信以為真，約定於住處附近交付一萬元予伊
    ，甲○○則再簽發本票乙紙交付乙○○。未料，甲○○遲未歸還前揭欠款六萬元
    ，經蔡女於八十八年九月間向祥來富漁船公司查詢得知該公司已結帳且甲○○已
    領得十三萬元，始知受騙。因認被告涉犯刑法第三百三十九條第一項詐欺取財罪
    嫌。
二、按犯罪事實應依證據認定之，無證據不得推定其犯罪事實；又不能證明被告犯罪
    者，應諭知無罪之判決，刑事訴訟法第一百五十四條、第三百零一條第一項分別
    定有明文。另按「刑法第三百三十九條第一項詐欺罪之成立，以意圖為自己或第
    三人不法之所有，以詐術使人將本人或第三人之物交付為要件。所謂以詐術使人
    交付，必須被詐欺人因其詐術而陷於錯誤，若其所用方法，不能認為詐術，亦不
    致使人陷於錯誤，即不構成該罪。」最高法第四十六年台上字第二六○號著有判
    例可資參照。本件訊據被告甲○○固坦承有向告訴人乙○○借款之事實，然堅詞
    否認有何詐欺犯行，辯稱：八十六年間向告訴人借款三萬元，係因後來其於八十
    六年六月十八日出海時漁船與人相撞，公司只給船員每月基本薪資，所以沒錢還
    告訴人。之後又向告訴人借二萬元及一萬元，是因為領到船公司的薪水後，先拿
    去清償其他債務，所以才無法還款，並無詐欺之意圖等語。經查：
    （一）被告於八十六年十二月間向告訴人借貸三萬元當時，被告確實係在漁船公
          司擔任船員等情，業據告訴人陳明在卷。是被告於借款當時，既尚有正當
          之工作，是其向告訴人陳稱：待漁船出港回來之後，再清償該筆借款，自
          難認有詐騙告訴人之事實。且被告於借得第一筆三萬元之後，即隨船出港
          ，並於返回高雄港途中發生海上碰撞事件，此亦經告訴人親自查證屬實（
          見本院九十年三月六日第４頁筆錄）。且告訴人亦陳稱：「（法官問：被
          告借了第一次沒還後，為何第二次還借他？）因為他船跟人家發生碰撞，
          這件事我曉得。」等語（見本院同日筆錄）。足以證明，告訴人係因為得
          知被告隨同出海之漁船，與人發生碰撞，無法正常領取薪資，固而非但未
          要求被告先清償第一次三萬元之借款，甚至因被告無錢花用而再次借款予
          被告。參以告訴人亦不諱言：「當時船公司積欠他的薪水沒有發，他沒有
          錢吃飯，才會向我借錢。」等語（本院九十年十月十八日筆錄）。顯見告
          訴人實係因知悉被告遭遇之困難，基於同情之心，而再次借款，尚難認告
          訴人借錢予被告係因被告對之施用詐術，致其陷於錯誤所致。
    （二）又告訴人亦稱：「（法官問：第三次為何繼續借錢給被告？）因為那時我
          有向祥來富公司（即被告任職之船公司）查證，公司說的確還欠被告工錢
          還沒結清，所以才又繼續借錢給被告。」等語（見本院九十年三月二十七
          日筆錄）足以證明被告當時向告訴人陳稱：當時船公司尚積欠其薪資十餘
          萬元等情，並非虛構。尚難證明被告借錢當時，已無清償借款之資力。且
          告訴人既係親自向被告任職之船公司查證之後，始決意再次借錢予被告，
          自難認告訴人係因被告對之施用詐術致陷於錯誤而再次借款。
    （三）再則告訴人於本院審理中亦陳稱：被告亦經常向港口附近的船員介紹所借
          錢，且被告向船員介紹所借的錢都已經還清了，這些事是因他到船員介紹
          所那邊與人聊天談起的等語（見本院九十一年五月十六日筆錄）。足以證
          明，被告平時信用尚可。而告訴人顯然係因知悉被告平時為人風評尚佳，
          且於查證被告確實尚有資力清償借款後，而決意借錢予被告。
三、綜上所述，被告於借款當時，既尚有資力清償債務，且其向告訴人陳稱之事實，
    亦經告訴人親自查證屬實，尚難認被告向告訴人借款，有何不法所有之意圖，亦
    難認被告有對告訴人施用詐術而致告訴人陷於錯誤之情事。被告事後未依約定將
    領取之薪資用以清償積欠告訴人之款，應純屬債務不履行之民事糾紛。此外，復
    查無其他積極之證據，足資證明被告有何詐欺之犯行，自屬不能證明被告犯罪，
    依法應為無罪之諭知。
據上論斷，應依刑事訴訟法第三百零一條第一項，判決如主文。
中      華      民      國      九十一      年    七      月    五      日
                                  臺灣高雄地方法院刑事第二庭
                                      審判長法  官  宋明中
                                            法官  李代昌
                                            法  官  高英賓
右正本證明與原本無異。
如不服本判決，應於判決送達後十日內，向本院提出上訴狀。
                                            書記官  林雯琪
中      華      民      國      九十一      年    七      月    八      日
